臺灣高等法院花蓮分院民事判決　　　　　94年度上易字第39號
上　訴　人　甲○○
訴訟代理人　張政衡律師
被　上訴人　乙○○
訴訟代理人　李泰宏律師
上列當事人間請求返還合夥出資事件，上訴人對於中華民國94年
6月15日93年度訴更字第1號第一審判決提起上訴，本院於94年 9
月28日言詞辯論終結，判決如下：
    主  文
上訴駁回。
第二審訴訟費用由上訴人負擔。
    事  實
一、本件被上訴人在原審起訴主張：兩造於民國（下同）81年12
    月間，共同投資大陸貴州萬億茶業開發有限公司（下稱茶場
    ），登記資本為美金14萬元，被上訴人與上訴人分別擔任茶
    場之董事長及副董事長兼總經理職務，並經大陸政府核准登
    記開業。嗣被上訴人因認經營不易，遂於87月 3月22日與上
    訴人達成協議，由被上訴人將茶場股權轉讓予上訴人一人自
    主經營，而不再參與茶場經營活動及行使茶場董事長職權。
    雙方並合意約定股權轉讓費為16萬元人民幣，以1比4之匯率
    計算，折合新臺幣（下同）64萬元；上訴人須在87年12月30
    日前付清人民幣5萬元，88年 6月30日前付清人民幣5萬元，
    88年12月30日前付清人民幣 6萬元予被上訴人股權轉讓費。
    被上訴人已依約轉讓茶場股權及經營權，惟上訴人迄今仍未
    給付上開股權轉讓費，爰依契約之法律關係，請求上訴人如
    數給付；並聲明：（一）上訴人應給付被上訴人64萬元及自
    支付命令送達之翌日即92年3月6日起至清償日止，按年息百
    分之 5計算之利息。（二）願供擔保，請准宣告假執行。又
    在本院聲明：上訴駁回。
二、上訴人則以：兩造雖於87年 3月22日訂有被上訴人須讓與茶
    場股權，上訴人則支付64萬元之協議；惟依上開協議書第 3
    條約定，協議生效之日前原茶場所有債權債務由兩造均攤，
    上訴人自得據此請求被上訴人均攤87年 3月22日協議生效前
    茶場所有之債權債務。而兩造除各出資美金3萬5千元，於81
    年11月24日及同年12月 3日以被上訴人名義存入大陸中國人
    民建設銀行貴州省分行外；另各出資人民幣15萬元，於81年
    12月 8日以被上訴人名義存入大陸中國工商銀行劍河縣支行
    。其中人民幣30萬元已支應茶場開銷而用盡，美金 7萬元部
    分除被上訴人於82年 2月19日領用2萬5千美元外，尚存4萬5
    千美元；以目前匯率1比8．25折算人民幣為37萬1千2百50元
    ，此部分為被上訴人私自挪用，自應返還一半之權利即18萬
    5千6百25元人民幣予上訴人。再茶場積欠大陸貴州省劍河縣
    磻溪鄉人民政府廠房租金7萬8千元人民幣，為茶場對外債務
    ，應由兩造均攤；上訴人已以茶場機具抵充，被上訴人自應
    再給付上訴人上開租金之半數即3萬9千元人民幣。加上前述
    18萬 5千6百25元人民幣，總計被上訴人應給付上訴人22萬4
    千 6百25元人民幣，上訴人自得主張抵銷等語，資為抗辯。
    而在原審聲明：（一）被上訴人之訴駁回。（二）如受不利
    之判決，願供擔保請准免為假執行。經原審判決上訴人敗訴
    後，上訴人提起上訴並聲明：（一）原判決廢棄。（二）被
    上訴人在第一審之訴駁回。
三、本件兩造於81年12月間，共同投資大陸貴州萬億茶業開發有
    限公司，登記資本為美金14萬元，被上訴人與上訴人分別擔
    任該公司之董事長及副董事長兼總經理職務，並取得大陸政
    府核發之營業執照，嗣該公司於90年11月底結束營業；及被
    上訴人於87年 3月22日與上訴人達成：被上訴人將茶場股權
    轉讓予上訴人一人自主經營，而上訴人須在87年12月30日前
    付清人民幣5萬元，88年6月30日前付清人民幣5萬元，88 年
    12月30日前付清人民幣 6萬元予被上訴人作為股權轉讓費用
    ，折合新臺幣64萬元之協議；又上訴人迄未給付該筆款項予
    被上訴人等情；業據被上訴人提出協議書、中華人民共和國
    國家工商行政管理局核發之營業執照等件為證，且為兩造所
    不爭，自堪信為真實。再揆諸前揭兩造爭執要旨，本件所應
    審究者，厥為上訴人主張抵銷是否有理為斷。經查：
（一）按當事人主張有利於己之事實者，就其事實有舉證之責任
      ，民事訴訟法第 277條前段定有明文；且原告於起訴原因
      已有相當之證明，而被告於抗辯事實並無確實證明方法，
      僅以空言爭執者，當然認定其抗辯事實之非真正，而應為
      被告不利益之裁判；業經最高法院著有18年上字第1679號
      判例可資參照。依兩造所不爭執之87年3月22日協議書第3
      條約定：協議生效之日前原茶場所有債權債務由兩造均攤
      ；及第 4條約定：本協議從簽定之日起生效（見原審卷第
      111 頁）觀之；足見兩造所約定應由兩造均攤之債權債務
      ，應係指87年 3月22日當時茶場之債權債務而言。就此部
      分，上訴人亦自認無訛（見原審卷第210頁第 15行）；是
      此部分之債權債務，自與兩造私人間之債權債務有間，亦
      與茶場結束後應如何清算無涉。再協議當時茶場之債權債
      務究為若干？依前揭舉證責任分配之原則，自應由主張抵
      銷之上訴人負舉證責任，甚為灼然。
（二）上訴人固提出西元1996年10月19日茶場會計楊洪達書寫之
      收條（見原審92年度訴字第66號卷《下稱原審前審卷》第
      54頁），上載有被上訴人發票總金額為18萬2千零86元1角
      5分人民幣，上訴人發票總金額為 26萬7千6百76元7角1分
      人民幣，訴外人朱國民發票總金額為5千7百69元6角7分人
      民幣等情；上訴人並據此於92年 3月11日製作結帳單一份
      （見原審卷第85頁、原審前審卷第 5頁），內載被上訴人
      積欠上訴人新臺幣10萬8千1百零9元、人民幣 19萬5千5百
      16元8角3分（即上開結算單所載 5萬3千4百46元3角8分加
      上14萬2千零70元4角5分）。惟上訴人復於原審前審92年7
      月24日言詞辯論期日時，又據上開收條提出另一份結帳單
      （見原審前審卷第第24頁）；內載大陸方面，被上訴人應
      補償上訴人人民幣5萬9千零61元4角3分。嗣上訴人另又於
      94年5月4日具狀謂被上訴人應分攤上訴人在臺購買機器之
      溢支款10萬零1百零9元，大陸方面應給付上訴人人民幣24
      萬4千4百零9元（嗣於94年5月5日更正為24萬5千4百零9元
      ，詳原審卷第 199頁）。經原審依民事訴訟法第367條之1
      規定訊問上訴人，上訴人結證稱：「（問：《提示原審前
      審卷第 5頁及第24頁》是否為你寫的，請說明之？）均是
      我寫的，第24頁多 4千元的部分是到湛江請客用的，從原
      告的帳內扣除，是因這是我出的錢；其中扣除8千6百21元
      2 角是因會計楊洪達於1996年10月19日當天將收據交給我
      核對時原告在其他地方的花費，與公司帳無關；扣除 2萬
      元賣茶葉的錢是1996年10月18日以前的帳；其他部分都是
      1996年10月18日以前的帳」、「（問：這兩張結帳單是否
      已經和原告在1996年10月18日兩人核對並同意後才讓會計
      楊洪達寫下前審卷第54頁的收條？）均無。會計是根據原
      、被告所提出的收據及發票才寫下上開收條，後來發票全
      都交給我。這兩張結帳單是我根據我的資料寫的，我有核
      對會計交給我的發票」等語（見原審卷第183頁至184頁）
      。則依上訴人上揭所陳，顯見：
    １、上開上訴人親書之二份結帳單，均係上訴人依據茶場會
        計提供之發票單方片面所製作；不但前後金額不合，且
        與嗣後所具書狀結算內容亦異。而上訴人既又未提出發
        票供作佐證，上開結算單之真正復為被上訴人所否認，
        自難信為真實。
    ２、上訴人既自承上開結帳單均係85年10月18日以前之帳目
        ，已如上述；則尚與茶場繼續營運年餘後之87年 3月22
        日，即協議生效當日茶場之債權債務無涉。再參上訴人
        所提茶場會計楊洪達於92年 8月25日書寫之證明書（見
        原審卷第81頁），上載被上訴人投資63萬6千7百79元 6
        角5分人民幣，上訴人投資 46萬4千4百18元3角4分人民
        幣等情；堪認營運中公司之財務並非一成不變，自不能
        以兩造協議前後時點之結算表，來論斷87年 3月22日兩
        造協議當時茶場之債權債務為何？上訴人上開以85年10
        月18日為計算茶場債權債務時點之抗辯，亦不足採。
（三）又上訴人抗辯兩造除各出資美金3萬5千元，於81年11月24
      日及同年12月 3日以被上訴人名義存入大陸中國人民建設
      銀行貴州省分行外，另各出資人民幣15萬元，於81年12月
      8 日以被上訴人名義存入大陸中國工商銀行劍河縣支行；
      其中人民幣30萬已用供茶場開支耗盡，另美金 7萬元部分
      ，被上訴人於82年2月19日領出2萬5千元，尚存 4萬5千元
      ，為被上訴人私自挪用，兩人應各有一半之權利，依匯率
      1比8．25折算，被上訴人應給付上訴人18萬5千6百25元人
      民幣云云。然查：
    １、被上訴人已提出經大陸廣東省揭西縣公證處公證之中國
        人民建設銀行貴州省分行營業部證明（見本院卷第 112
        頁、 181頁，未經海峽交流基金會認證），內載被上訴
        人於81年12月4日提出2萬元美金，同年月5日又提出2萬
        5千元美金，嗣於82年2月19日再提出2萬5千元美金後，
        僅餘34．79元美金。上訴人謂上開金額遭被上訴人私自
        挪用，惟未舉證以實其說，已難採信。
    ２、又上訴人曾結稱：「（問：當初兩造投資公司的資本總
        共多少？）美金20萬元，帶去劍河的有30萬人民幣，是
        以美金換的，以原告的名義存在銀行，多少錢換的已忘
        了，後來我們兩人各出3萬5千元美金以原告的名義存在
        貴陽，機器是在台灣買的」、「（問：是否只帶美金 7
        萬元及人民幣30萬元去大陸？）是的」等語（見原審卷
        第183頁）。則依上訴人上揭所陳，顯見上述7萬元美金
        及30萬元人民幣均係兩造投資茶場之資金，而非茶場對
        外之債權債務甚明。
（四）另上訴人又舉大陸貴州省劍河縣磻溪鄉人民政府用箋謂：
      茶場自82年至87年止，共欠鄉人民政府茶場租金6年計7萬
      8 千元人民幣（見原審卷第41頁），故遭沒收茶場作為抵
      償等語（見原審卷第40頁）；並抗辯欠租係茶場對外之債
      務，應由兩造均攤云云。惟查：
    １、依兩造不爭之87年10月26日茶場資產負債表（見原審前
        審卷第55頁，由上訴人及會計簽名；及本院前審第13頁
        ，由被上訴人及會計簽名）觀之，上載公司尚有 108萬
        餘元人民幣之資產，應收帳款為5萬4千9百元人民幣（
        屬債權），應付短期借款4千元人民幣、其他應付款8千
        零13元4角3分人民幣，合計流動負債為 1萬2千零13元8
        角 3分人民幣。是該公司即茶場之債權顯然大於債務甚
        明，此亦有資產明細表（見本院前審卷第14頁）可憑；
        亦見迄87年10月26日止，茶場並無積欠上訴人所稱之租
        金債務。
    ２、至於上開鄉人民政府用箋係書於93年6月9日，而上訴人
        自承茶場係81年12月開始投資，經營至90年11月結束（
        見原審卷第178頁、183頁）；且被上訴人於87年 3月22
        日，即將茶場交由上訴人獨自經營一節，亦為上訴人所
        是認（見原審前審卷第21頁）。苟鄉人民政府因茶場積
        欠82年至87年之租金不繳屬實，則鄉人民政府應於87年
        沒收茶場；而上訴人何能繼續再經營茶場，至 3年後方
        結束營業？又如鄉人民政府係於90年底因茶場欠租而沒
        收茶場，則為何允許茶場在欠租7萬8千元人民幣情況下
        繼續經營 3年？且未催繳88年至90年之租金？故上訴人
        前揭欠租之抗辯，不惟與事理有違，復與其所提之前揭
        資產負債表不符；是其以欠租為由，提出抵銷抗辯，亦
        不足採信。
（五）再按二人互負債務，而其給付種類相同，並均屆清償期者
      ，始得以其債務，與他方之債務，互為抵銷；民法第 334
      條第 1項前段定有明文。本件上訴人主張抵銷之部分或為
      兩造投資茶場之資金，或不能證明為茶場之債務，均已如
      前述；此外，上訴人復無法舉積極事證以證明協議生效當
      時茶場之債權債務為若干？則其主張抵銷並無理由。
四、綜上所述，被上訴人本於兩造不爭之協議書第 2條約定，請
    求上訴人給付股權轉讓費64萬元，及自92年3月6日起至清償
    日止按年息百分之五計算之利息，為有理由，應予准許。至
    上訴人抵銷之抗辯核屬無據，自無從准許。從而，原審判命
    上訴人如數給付，於法並無不合。上訴意旨指摘原判決不當
    ，求予廢棄改判，為無理由，應予駁回其上訴。
五、兩造其餘主張及所提證據，與本院上開論斷無涉或無違，爰
    不予一一贅述，附此敘明。
據上論結，本件上訴為無理由，依民事訴訟法第449條第1項、第
78條，判決如主文。
中　　華　　民　　國　　94　　年　　10　　月　　13　　日
                        審判長法  官  吳鴻章
                              法  官  王紋瑩
                              法  官  林德盛
以上正本係照原本作成。
本件不得上訴。
                              書記官  劉夢蕾
中　　華　　民　　國　　94　　年　　10　　月　　13　　日
